【裁判字號】    94,訴,5803
【裁判日期】    950728
【裁判案由】    給付分配款
【裁判全文】
臺灣臺北地方法院民事判決              94年度訴字第5803號
原      告  丙○○
訴訟代理人  戊○○○
            徐國楨律師
被      告  乙○○
            甲○○
            丁○○
共      同
訴訟代理人  葉春生律師
上列當事人間請求給付分配款事件，本院於中華民國95年7月13
日言詞辯論終結，判決如下：
    主      文
被告乙○○應給付原告新台幣壹拾玖萬仟佰拾元及自民
國九十四年八月三日起至清償日止，按週年利率百分之五計算之
利息。
被告甲○○應給付原告新台幣壹拾玖萬仟佰拾元及自民
國九十四年八月二日起至清償日止，按週年利率百分之五計算之
利息。
被告丁○○應給付原告新台幣壹拾玖萬仟佰拾元及自民
國九十四年八月四日起至清償日止，按週年利率百分之五計算之
利息。
訴訟費用由被告負擔。
本判決於原告各以新台幣陸萬伍仟元為被告供擔保後，得假執行
，但各被告如各以新台幣壹拾玖萬仟佰拾元為原告預供
擔保，得免為假執行。
    事實及理由
一原告起訴主張：
  (一)坐落新竹縣湖口鄉○○段709號土地（下稱系爭土地）為兩
    造先父王萬鼎及先叔父王萬春共有，並登記在訴外人余木添
    名下，於民國85年12月2日由訴外人即王萬春之女王憶賢出
    售他人，兩造及其他兄弟姊妹可分得之價款，經協商後於86
    年1月16日簽訂協議書分配，詎被告未經伊同意，逕向王憶
    賢領取伊應分得之款項58萬元，迭經伊向被告催討均拒絕返
    還，爰依不當得利之法律關係提起本件訴訟等情。
  (二)對被告抗辯所為陳述：被告出具切結書予王憶賢為其等單方
    意思表示，伊並未同意與其等協商後領取，被告辯稱停止條
    件尚未成就不知所云。又系爭款項既由伊分得，被告未經伊
    同意逕向王憶賢領取，自應返還。且伊雖以存證信函向王憶
    賢主張權利，並不表示即捨棄對被告之請求。再被告所提繼
    承權拋棄書上印文俱為拋棄繼承人所蓋，並非伊所偽造。另
    伊領取補償費之土地於王萬鼎死亡前即為伊所有，伊亦無侵
    害遺產可言。
  (三)並聲明：如主文第1至3項所示，並願供擔保請准宣告假執行
    。
二被告則以：系爭土地於74年辦理重測前之地號為新竹縣湖口鄉
  ○○○段下北勢小段31-21號，該土地於55年7月6日以買賣為
  原因由王萬鼎、王萬春移轉登記為余木添所有，原告主張系爭
  土地為王萬鼎、王萬春共有並經王憶賢賣予他人，並不實在。
  又系爭協議書乃兩造與其他兄弟姊妹訂立，並非王憶賢與原告
  所簽，伊等出具之切結書係對贈與人表示負責，並非對原告切
  結，伊等保管持有系爭款項並非基於原告交付，而係由王憶賢
  所交付。且系爭款項係余木添所有之土地出賣後取得，訴外人
  即王憶賢之母、兩造之嬸王余嬌妹當時尚未就出售款項作成贈
  與決定，伊等出具之切結書亦載明餘款116萬元因原告及王貴
  蘭另有因素待協商，待協議完成再行釋出領取，今該停止條件
  尚未成就，原告對系爭款項並無任何權利，其基於不當得利之
  法律關係請求伊等返還，顯無理由。再者，縱認原告本件請求
  有理由，原告涉嫌以偽造文書方式向主管機關申請由其單獨辦
  理繼承登記，其中原為王萬鼎所有之土地，至少有坐落新竹縣
  湖口鄉○○段712號、西湖段229、324號等3筆土地已於78、79
  年間為政府徵收，由原告領得補償款3,035,430元，以繼承人9
  人平均計算，伊等每人應可得337,270元，爰以該對原告之侵
  權行為損害賠償債權及不當得利債權主張抵銷等語，資為抗辯
  。並聲明：(一)原告之訴及假執行之聲請均駁回。(二)如受不利判
  決，願供擔保請准宣告免為假執行。
三兩造不爭執之事實：
  (一)兩造為兄弟，原告居長，於86年1月19日由兩造與出養之兄
    王年炎、兩造之姊妹王貴蘭、王喜美、王富美、王鳳美簽立
    協議書，就系爭土地出賣後得款分配如下：王年炎分得30萬
    元，王貴蘭、王喜美、王富美、王鳳美、原告與被告各分得
    58萬元，上開款項於分配前由兩造之叔父王萬春之女王憶賢
    負責處理。
  (二)被告嗣後於同年書立切結書，自王憶賢處取得原應分配予原
    告之58萬元，由被告保管，該切結書並未經原告之同意及簽
    名。
  (三)上開事實為兩造所不爭執（見本院卷第109頁），並有協議
    書（見本院卷第21頁）、切結書（見本院卷第25頁）為證，
    堪信為真實。
四原告主張被告自王憶賢處取得原應分配予伊之58萬元，係無法
  律上原因受有利益致伊受有損害，應返還該不當得利，被告則
  以前揭情詞置辯。茲就兩造爭執分述如下：
  (一)原告依不當得利之法律關係請求被告返還系爭分配款，有無
    理由？
    按無法律上之原因而受利益，致他人受損害者，應返還其利
    益。民法第179條前段定有明文。經查，原告主張因先人土
    地處理可分配款項，經與被告及其他兄弟姊妹訂立協議書達
    成分配協議，原告分得款項為58萬元等情，為兩造所不爭執
    已如前述。依該協議書所載，兩造及其餘兄弟姊妹分得款項
    共494萬元，而被告未經原告同意，逕行出具切結書予負責
    處理分配款之王憶賢，代為領取除兩造已出養大哥王年炎分
    得30萬元以外之其餘分配款464萬元，並將應分配予原告之
    款項予以扣留，顯係無法律上原因受有利益致原告受有損害
    。又系爭協議書或被告出具之切結書，其前言均記載系爭款
    項係因先人福蔭遺澤所得，則不論系爭土地原係登記在何人
    名下，兩造及其餘兄弟姊妹確係因處理祖產獲分配系爭款項
    等情，應堪認定。被告雖辯稱其等持有系爭款項係王憶賢所
    交付，不須返還予原告云云，惟原告及其餘兄弟姊妹本得向
    王憶賢請求交付獲分配款項，因被告出具切結書表示一切責
    任由其等承擔，王憶賢始為交付，被告自應將所取得款項依
    協議書約定分配予各兄弟姊妹。再者，被告出具之切結書記
    載「餘款116萬元因年鈞哥及貴蘭姊另有因素待協商，因此
    先由年陸年淇年隆三兄弟先行分擔保管每人386,700元，待
    日後協議完成，再行釋出領取」等等，乃被告片面書立，並
    未經原告同意，對原告自無拘束力，則被告辯稱停止條件尚
    未成就故其等不須交付予原告云云，洵屬無據。至被告辯稱
    系爭分配款係王余嬌妹要贈與其等之款項，條件即為切結書
    ，並未舉證以實其說，且與前述協議書及切結書前言所載款
    項由來不符，要難採信。準此，原告請求被告返還系爭分配
    款，應為可取。
  (二)被告所為抵銷抗辯為有無理由？
    按當事人主張有利於己之事實者，就其事實有舉證之責任，
    民事訴訟法第277條前段著有明文。次按民法上侵權行為須
    以被告故意或過失為不法之加害行為侵害原告之權利，而原
    告之權利受損害與被告之行為有因果關係為要件。而損害賠
    償之債，以有損害之發生及有責任原因之事實，並二者之間
    ，有相當因果關係為成立要件，有最高法院48年台上字第48
    1號判例可考。再按非債清償之不當得利返還請求權，以債
    務不存在為其成立要件之一，主張此項請求權成立之原告，
    應就債務不存在之事實負舉證責任，最高法院28年上字第19
    39號判例可資參照。被告辯稱縱認原告本件請求有理由，原
    告偽造文書向主管機關申請由其單獨辦理繼承登記，並領得
    兩造之父王萬鼎所有3筆土地之徵收補償款，其等亦得以侵
    權行為損害賠償債權及不當得利債權對原告主張抵銷云云。
    經查，被告之抗辯已為原告所否認，依上開說明，自應由被
    告就其所辯有利於己之事實負舉證之責。然被告所提存摺、
    土地登記謄本、具領補償費資料，僅足認定土地移轉情形及
    原告有領取補償費之事實，且被告亦不否認其等提出之繼承
    權拋棄書（見本院卷第27頁）上被告印文可能為真正，應係
    由母親保管而非其等所蓋（見本院卷第75頁背面、第84頁）
    ，則徒憑上開證據實難證明原告有被告所稱偽造文書將遺產
    據為己有之情形，故被告辯稱對原告有侵權行為損害賠償債
    權及不當得利債權得主張抵銷，尚無足採。
五第按數人負同一債務或有同一債權，而其給付可分者，除法律
  另有規定或契約另有訂定外，應各平均分擔或分受之；其給付
  本不可分而變為可分者亦同。民法第271條定有明文。本件被
  告既自承分擔保管系爭款項，即應平均分擔返還原告之責。從
  而，原告請求被告各返還原告193,333元（580,000÷3=193,33
  3.33），自屬有據。
六綜上所述，原告依不當得利之法律關係請求被告各給付193,33
  3元及均自支付命令送達被告翌日（被告乙○○自94年8月3日
  ，被告甲○○自94年8月2日，被告丁○○自94年8月4日）起，
  至清償日止，按週年利率5%計算之利息，即無不合，應予准許
  。
七又本件為判決基礎之事證已臻明確，本院經逐一審酌兩造所提
  其餘攻擊、防禦方法，均與前開論斷結果無礙，爰不再一一論
  述，併此敘明。
八假執行之宣告：
  本判決兩造均陳明願供擔保請准宣告假執行或免為假執行，經
  核均無不合，爰分別酌定相當之擔保金額宣告之。
據上論結，原告之訴為有理由，依民事訴訟法第78條、第85條第
1項前段、第390條第2項、第392條第2項，判決如主文。
中    華    民    國    95    年    7     月    28    日
                  民事第四庭法  官  劉又菁
以上為正本係照原本作成
如對本判決上訴，須於判決送達後20日內向本院提出上訴狀
中    華    民    國    95    年    7     月    31    日
                            書記官  楊勝欽


司法院資訊處製作；財團法人民間司法改革基金會備份。
